臺灣臺北地方法院民事判決　　　　　　　96年度家訴字第11號
原　　　告　丙○○
訴訟代理人　李兆環律師
　　　　　　林家祺律師
被　　　告　甲○○
訴訟代理人　張智剛律師
上列當事人間請求確認婚姻存在事件，本院於民國96年8 月1日
言詞辯論終結，判決如下：
    主  文
確認兩造間婚姻關係存在。
訴訟費用由被告負擔。
    事實及理由
一、原告主張：原告與被告於民國85年4 月14日結婚，惟因被告
    經營公司向民間高利借款，並要求原告交支票予高利貸者，
    原告於第4 次時因不堪此壓力而不肯再交付支票，被告遂於
    94年11月27日以不讓妻女被高利貸者逼債為由，希望兩造假
    離婚，被告並自行找二名證人，作成離婚協議書，由兩造於
    94年12月12日至戶政事務所辦理離婚登記，惟兩造自始無離
    婚之真意，且證人並未得到原告當面的表明離婚之意思，因
    認本件離婚協議不生效力，為此提起本訴。並聲明：請求確
    認兩造婚姻關係存在。
二、被告則以：原告係兩造經營公司之負責人，但公司財務一直
    吃緊，至94年1 月時，已負債達新台幣 (下同)1300 萬元，
    原告遂要求不要連累伊，並於94年3 月間將公司改為被告獨
    資及討論離婚之事，11月份擬出第一份離婚協議書，被告每
    月支付二萬元贍養費，但原告認不足，後增加為每月4 萬元
    ，原告始同意離婚，並要被告找證人，並知悉證人為何人後
    ，雙方於12月共同至戶政事務所辦理離婚手續；本件原告在
    離婚前已經是兩造債務之保證人，又何必再以假離婚之方式
    避免債務拖累原告？且95年1 月後因被告付不出贍養費，兩
    造再經協議達成每月5 萬元，並由被告姐姐開立本票保證，
    原告當時並未爭執離婚效力，足見兩造確有離婚意思，僅因
    原告對子女監護之問題不滿，始提本訴，其訴並無理由等語
    ，資為抗辯。並聲明：駁回原告之訴。
三、本件原告主張兩造於85年4 月14日結婚，嗣後簽署離婚協議
    書，復至戶政事務所辦理離婚登記之事實，業據其提出戶籍
    謄本、離婚協議書為證，被告對前揭事證並不爭執，自堪信
    為真實。
四、本件兩造所爭執之處，在於兩造簽署系爭離婚協議書並辦理
    離婚登記時，兩造是否均有離婚之真意？若認均有離婚真意
    ，系爭離婚協議書是否符合離婚之形式要件？經查：
（一）兩造簽署離婚協議書並辦理離婚登記時，是否均有離婚真
      意？
      原告主張被告以避免原告被高利貸者逼債，而要求原告與
      其離婚，原告遂配合而簽署離婚協議書並辦理離婚登記乙
      節，為被告所否認，原告自應就此有利於己之事實負舉證
      之責，然原告並未提出任何積極證據證明上開之情，是原
      告之主張兩造於當時無離婚之真意，難認可採。
（二）系爭離婚協議書是否符合離婚之形式要件？
    1.按兩願離婚，應以書面為之，且需有二人以上證人之簽名
      並應向戶政機關為離婚之登記，民法第1050條定有明文。
      次按民法第1050條所謂二人以上證人之簽名，固不限於做
      成離婚證書之時為之，亦不限於離婚時在場之人，始得為
      證人，然究難謂非親見或親聞，雙方當事人確有離婚真意
      之人，亦得為證人。亦即民法第1050條所謂之證人，須對
      於離婚之協議在場聞見，或知悉當事人間有離婚之協議，
      始足當之。
    2.查系爭離婚協議書上之證人乙○○到庭證稱：甲○○與我
      約在101 百貨公司碰面，甲○○請我當證人，我同意在離
      婚協議書上當證人作證，當天就只有我與甲○○在場，原
      告不在場，我簽名蓋章的時候，協議書上另外一個證人欄
      是空白的，男、女方有無簽章，我不記得了，我與雙方都
      認識，所以我才認為他們已經談好才找我作證，我在簽名
      之前、後都沒有去問過原告的意思等語 (見本院96年3 月
      7 日言詞辯論筆錄)。 兩造對於證人之證言並無意見，應
      堪信為真。是原告主張證人乙○○於系爭離婚協議書上簽
      名時，並未親自聞見，或知悉兩造間有離婚之協議，亦未
      於簽名之前、後查詢原告離婚之意等語，即屬可採，揆諸
      前開說明，證人並不知兩造有離婚之真意存在，則兩造離
      婚之證人並不符合離婚之形式法定要件，兩造離婚之效力
      即難認為已經發生，因此兩造婚姻關係仍屬存在。從而，
      原告起訴請求確認婚姻關係存在，洵屬有據，應予准許。
五、訴訟費用負擔之依據：民事訴訟法第78條。
中　　華　　民　　國　　96　　年　　8 　　月　　15　　日
                  家事庭法  官  俞慧君
以上正本係照原本作成。
如對本判決上訴，須於判決送達後20日之不變期間內，向本院
提出上訴狀
中　　華　　民　　國　　96　　年　　8 　　月　　16　　日
            　　　　　　書記官　孫捷音
